【裁判字號】    89,易,2315
【裁判日期】    891220
【裁判案由】    違反著作權法
【裁判全文】
臺灣臺北地方法院刑事判決                        八十九年度易字第二三一五號
    公  訴  人  臺灣臺北地方法院檢察署檢察官
    被      告  乙○○
                甲○○
右列被告因違反著作權法案件，經檢察官聲請簡易判決處刑（八十九年度偵續字第三
六０號），本院依通常程序，判決如左：
    主  文
本件公訴不受理。
    理  由
一、公訴意旨略以：
（一）乙○○係設於台北市○○區○○路五一五巷十號「晶久影視社」之負責人，明
      知「魔女的條件」錄影帶係由日本ＴＢＳ株式會社東京放送（以下簡稱ＴＢＳ
      公司）於民國八十八年六月十七日至七月十六日間所製作，同年九月一日專屬
      授權台灣昇龍國際股份有限公司（以下簡稱昇龍公司）在台灣以ＶＨＳ錄影帶
      及ＶＣＤ模式銷售至錄影帶出租店影像節目權利，昇龍公司再於同年十月十四
      日專屬授權予丙○○○股份有限公司（以下簡稱得利公司）在台灣行使重製、
      發行等權利，已在台灣對公眾流通而受我國著作權法保護，竟未經著作權人丙
      ○○○公司之同意或授權，於八十八年十月份，以每卷新台幣（下同）二百元
      之價格，向真實姓名年籍不詳、自稱為姜先生之業務員購入其未經授權而擅自
      重製之「魔女的條件」盜版錄影帶六卷，並於正版「魔女的條件」錄影帶在台
      灣地區於八十八年十一月間公開發行後，仍陳列於晶久影視社內，基於概括之
      犯意，連續以每卷四十元之代價出租予不特定人圖利，侵害丙○○○公司之著
      作權。嗣於八十九年十二月三十日十六時許，為警持本署檢察官之搜索票在上
      址查獲，並扣得日劇「魔女的條件」盜版錄影帶六卷。
（二）被告甲○○係設於台北縣新店市○○路二四三號「三多影視社」之負責人，明
      知其於八十八年七月五日，以每集二百五十元代價向長榮影視實業股份有限公
      司外務員林永福所購買之「魔女的條件」十一卷，係擅自重製前述日本ＴＢＳ
      所製作而受我國著作權法保護之錄影帶，仍在未取得著作權人丙○○○公司之
      同意或授權之情形下，自「魔女的條件」錄影帶在台灣地區於八十八年十一月
      間公開發行後，將之陳列於三多影視社內，並基於概括犯意，以會員每日二十
      八元、非會員每日五十元之收費，連續出租予不特定人，而侵害丙○○○公司
      之著作權。迨八十八年十二月二十四日十四時三十分許，為警持本署檢察官核
      發之搜索票在上址查獲，並扣得日劇「魔女的條件」盜版錄影帶十一卷。
    因認被告乙○○、甲○○均涉犯著作權法第九十二條之罪嫌，並經告訴人得利公
    司提起本件告訴。
二、按告訴乃論之罪，未經告訴者，應諭知不受理之判決，刑事訴訟法第三百零三條
    第三款定有明文。又所謂未經告訴，乃包括未經合法告訴者在內，司法院三十一
    年八月十二日院字第二三八三號解釋可資參照。查本件告訴人得利公司告訴被告
    乙○○、甲○○違反著作權法案件，公訴人認係犯著作權法第九十二條之罪，依
    同法第一百條前段之規定，為告訴乃論之罪，故應以告訴人提起合法告訴為訴訟
    條件。
三、經查：
（一）按外國人之著作合於下列情形之一者，得依法享有著作權。但條約或協定另有
      約定，經立法院議決通過者，從其約定。一、於中華民國管轄區域內首次發行
      ，或於中華民國管轄區域外首次發行後三十日內在中華民國管轄區域內發行者
      。但以該外國人之本國，對中華民國人民之著作，在相同之情況下，亦予保護
      且經查證屬實者為限，著作權法第四條第一款定有明文。查本案「魔女的條件
      」錄影帶計六卷，係日本ＴＢＳ公司所製作，分別於八十八年六月十七日發行
      第一卷，同年七月七日發行第二、三卷，同於七月十六日發行第四、五、六卷
      ，並於同年九月一日專屬授權昇龍公司自該日起迄九十一年八月三十一日止，
      授予在台灣以ＶＨＳ錄影帶及ＶＣＤ模式銷售至錄影帶出租店影像節目之權利
      ，昇龍公司復於同年十月十四日專屬授權予得利公司自同年十月十五日起迄八
      十九年十月十四日止，授予該視聽著作在台灣行使重製、發行、銷售等權利之
      情，有社團法人日本民間於送聯盟事務局長出具之「原產地證明」、ＴＢＳ公
      司就「魔女的條件」錄影帶各卷出具發行開始年月日證明書、影像節目授權協
      議書、著作財產權獨家專屬授權合約書在卷可稽。又查，昇龍公司自八十八年
      九月一日起，亦即在「魔女的條件」影片於日本首次發行後第一卷之第七十六
      日、第二、三卷之第五十六日、第四至六卷之第四十七日後始取得上揭專屬授
      權，而告訴人得利公司自同年十月十五日起即昇龍公司取得專屬授權第四十四
      日後，始取得該影片專屬之之重製、發行、銷售等權利，足認告訴人得利公司
      在我國發行時間距在日本首次發行時間，已逾三十日，非屬首次發行或同步發
      行，告訴人自不得援引著作權法第四條第一款之規定，主張在我國享有著作權
      。
（二）告訴人亦不得援引中美著作權保護協定，主張在我國享有著作權：
    １按北美事務協調委員會與美國在台協會著作權保護協定（下稱中美著作權保護
      協定）第一條第三項明定：「『受保護人』係指：甲、依各該領域法律認定為
      公民或國民之個人或法人，及乙、於該領域內首次發行其著作之個人或法人。
      」同條第四項明定：「以下各款對象，倘符合本段乙款以下之規定者，於本協
      定雙方領域內，亦視為『受保護人』：甲、上述第（三）項甲款所稱之人或法
      人。乙、上述第（三）項甲款所稱之人或法人，擁有大多數股份或其他專有利
      益或直接、間接控制無論位於何處之法人。第四項所規定之人或組織，在締約
      雙方領域內，於下開兩款條件下，經由有關各造簽訂任何書面協議取得文學或
      藝術著作之專有權利者，應被認為係『受保護人』：甲、該專有權利係該著作
      於任一方領域參加之多邊著作權公約會員國內首次發行後一年內經由有關各造
      簽署協議取得者。乙、該著作須已可在任一方領域內對公眾流通」。惟協定效
      力在於規範締約國間之權利義務關係，屬國與國之關係，至於有關締約國內國
      國民間之權利義務關係，則應依內國法加以認定，無適用協定之餘地；換言之
      ，協定之效力僅使締約國互依締約之內容對他造締約國行使權利或負擔義務，
      無規範內國國民間或非締約國之效力。查中美著作權保護協定既屬國際協定，
      則其規範者，自係美國之受保護人得於我國領域內，或我國之受保護人得於美
      國領域，獲得雙方政府之行政及司法保護，藉以行使著作權，而不包括我國之
      受保護人於我國領域內行使著作權之情形，最高法院八十五年度台上字第三○
      九○號判決可資參照。再者，中美著作權協定係於八十二年四月二十二月立法
      院議決通過，同年七月十六日簽署生效，而我國於其後之八十七年一月二十一
      日修正公布之著作權法第四條未予修正之理由為：「二、與貿易有關之智慧財
      產權協定（ＴＲＩＰＳ）第九條第一項規定，會員須遵守伯恩公司規定，而伯
      恩公約第三條及第四條所規定之受保護著作，依八十一年舊法第四條第一款及
      第二款規定，部分並未涵蓋在內，例如在其他會員國境內首次發行之非會員國
      人著作，亦應給予保護即是。三、八十一年舊法第四條但書規定，條約或協定
      對外國人著作之保護另有約定，經立法院議決通過者，從其約定。由於我國若
      欲加入世界貿易組織，必須將與貿易有關之智慧財產權協定送立法院審議，若
      審議通過，則依八十一年舊法第四條但書及該協定第九條一項規定，即可適用
      伯恩公約第三條及第四條規定，而解決前述問題，本條爰不修正。」依上揭說
      明，亦肯認因伯恩公約規定之受保護著作，並未全然涵蓋在著作權法第四條第
      一款、第二款規定之內，故須在我國加入世界貿易組織後，伯恩公約會員國始
      得依我國著作權法第四條但書及ＴＲＩＰＳ第九條第一項規定，主張適用伯恩
      公約對於受保護著作之規定。職是，日本固為伯恩公約之會員國，在我國未加
      入世界貿易組織前，當不得依據我國與美國二者間訂定互惠之著作權保護協定
      ，以非締約國之身分取得著作權之保護，否則豈非所有伯恩公約締約國，迄西
      元一九九四年十月三十一日止計一百一十一名會員國，均得在無互惠之情形下
      ，片面據以主張中美間就著作權保護所為互惠內容之權利，此顯有違中美雙方
      締約之意旨。
    ２告訴人固提出內政部八十四年八月九日（台）內著作發字第八四一四八０八號
      書函，主張其於日本著作人在日本發行後一年內取得本案視聽著作之專有權利
      ，且符合中美著作權保護協定第一條第四項規定，得受我國著作權法保護云云
      。惟解釋中美著作權保護協定之約定條款，仍應佐以協定之性質及締約目的，
      不應單純受文意之拘束，本院不受上開行政機關釋示之拘束，併此說明。
（三）綜上所述，本案視聽著作為日本公司著作，其未在我國管轄境內首次發行，亦
      未在日本國內首次發行後三十日內，於我國管轄境內發行，而日本與我國復未
      簽訂有關保護著作權之條約或協定，依其本國法之法令及慣例，亦未對我國國
      民之著作加以保護，是以本案視聽著作無從依我國著作權法享有著作權，告訴
      人即非著作財產權受侵害之被害人，所提告訴為不合法，應係未經告訴。又本
      案業經言詞辯論，爰依刑事訴訟法第三百零三條第三款之規定，為不受理之諭
      知。
據上論斷，應依刑事訴訟法第三百零三條第三款，判決如主文。
中      華      民      國      八十九      年    十二    月    二十    日
                                  臺灣臺北地方法院刑事第一庭
                  法  官  李莉苓
右正本證明與原本無異
如不服本判決應於送達後十日內向本院提出上訴狀
                                      書記官  林慧君
中      華      民      國      八十九      年   十二     月   二十六   日


司法院資訊處製作；財團法人民間司法改革基金會備份。
